【裁判字號】    98,交聲,555
【裁判日期】    980331
【裁判案由】    聲明異議
【裁判全文】
臺灣臺中地方法院交通事件裁定         98年度交聲字第555號
原處分機關  交通部公路總局臺中區監理所
受處分人    甲○○
即異議人
上列受處分人因違反道路交通管理處罰條例案件，對於交通部公
路總局臺中區監理所民國98年2月11日所為之處分（中監違字第
裁60-HC0000000號違反道路交通管理事件裁決書）聲明異議，本
院裁定如下：
    主  文
原處分撤銷。
甲○○未領有重型機車駕駛執照而駕駛重型機車，處罰鍰新臺幣
玖仟陸佰元。
    理  由
一、原處分機關意旨略以：異議人即受處分人甲○○（下稱受處
    分人）駕駛M28-865號之重型機車，於民國（下同）97年6月
    6日下午5時30分許，在臺中縣梧棲鎮○○路、光復路口，因
    「無照駕駛」違規，經臺中縣警察局清水分局依違反道路交
    通管理處罰條例第21條第1項第1款當場舉發，受處分人未於
    期限內到案，本所遂於98年2月11日改依道路交通管理處罰
    條例第21條第1項第5款「駕駛執照吊扣期間駕駛機器腳踏車
    」規定開立中監違字第裁60-HC0000000號裁決書，裁處新臺
    幣（下同）9,600元整並吊銷汽車駕照，一年內禁考，本所
    爰依道路交通管理處罰條例第21條第1項第5款、第4項、第
    67條第3項及交通部90年11月28日交路90字第065987號函釋
    等規定裁處吊銷汽車駕駛執照，應無違誤等語。
二、聲明異議意旨略以：受處分人持有大貨車駕駛執照，前因第
    Z7A012114號違規（車號PJ-7128）酒駕被吊扣駕照1年（吊
    扣期間係自97年1月4日起至98年1月3日止），故不敢開車而
    改騎M28-865機車，復於97年6月6日被清水分局以第HC00000
    00號違規通知單舉發駕照吊扣期間駕車，受處分人既然騎機
    車與汽車吊扣期間無關，監理所裁決有誤等語。
三、按汽車駕駛人，有未領有駕駛執照駕車之情形者，處6千元
    以上1萬2千元以下罰鍰，並當場禁止其駕駛及扣留其車輛牌
    照，道路交通管理處罰條例第21條第1項第1款定有明文。經
    查：
（一）本件受處分人甲○○未曾考領任何種類之機器腳踏車駕駛
      執照，而其所考領之普通大貨車駕駛執照經交通部公路總
      局臺中區監理所於97年1月4日以中監稽違字第Z7A000000-
      0號執行單吊扣，期間自97年1月4日起至98年1月3日止，
      且受處分人於上揭普通大貨車駕照吊扣期間，確有於上開
      時、地騎乘重型機車為警舉發之事實，亦為受處分人所不
      否認，並有臺中縣警察局中縣警交字第HC0000000號舉發
      違反道路交通管理事件通知單、交通部公路總局臺中區監
      理所中監稽違字第Z7A000000-0號駕駛執照執行單及汽車
      駕駛人吊扣銷歷史查詢單各乙紙在卷可稽，故受處分人確
      有於未領有重型機車駕駛執照，復在其普通大貨車駕駛執
      照吊扣期間而駕駛重型機車之行為無訛。
（二）按「法官依據法律獨立審判，各機關依其職掌就有關法規
      為釋示之行政命令，法官於審判案件時，故可予以引用，
      但仍得依據法律，表示適當之不同見解，並不受其拘束」
      ，司法院大法官釋字第137號及第216解釋皆有明文。經查
      ：原處分機關就有關駕駛人所領用小型車以上駕駛執照吊
      扣期間，未領有機車駕照，騎乘重型或輕型機車交通違規
      事件之裁處方法，固表明係依據交通部90年11月20日交路
      90字第063119號函、90年11月28日交路90字第065987號函
      裁處，而該第065987號函說明欄第2點雖謂：「……旨揭
      違規行為應依道路交通管理處罰條例第21條第1項第7款（
      修正後改列第5款）處罰，並依同條第4項吊銷其原吊扣之
      小型車以上駕駛執照」等語，然依前揭大法官解釋之意旨
      ，該函釋並不拘束本院。
（三）道路交通管理處罰條例第21條第1項第5款固規定：汽車駕
      駛人，駕駛執照吊扣期間駕駛小型車或機器腳踏車者，處
      新臺幣6千元以上1萬2千元以下罰鍰，並當場禁止其駕駛
      。然其所指「駕駛執照」吊扣期間，是否僅指「小型車或
      機器腳踏車之駕駛執照」經吊扣之情形；抑或包含「所有
      種類車輛之駕駛執照」被吊扣之情形在內，則無明文。按
      法律解釋不應超出文義解釋之最大範圍，且依體系解釋方
      法，由同條項第1款所稱「未領有駕駛執照駕駛小型車或
      機器腳踏車」之規定，係指未領有「小型車或機器腳踏車
      」駕駛執照，而駕駛小型車或機器腳踏車之情形觀之，益
      徵同條項第5款僅指「小型車或機器腳踏車之駕駛執照吊
      扣」之期間，而仍駕駛小型車或機器腳踏車之情形，始予
      處罰。
（四）又按「汽車駕駛執照分為左列各類：一、小型車普通駕駛
      執照。二大貨車普通駕駛執照。三、大客車普通駕駛執照
      。四、聯結車普通駕駛執照。五、小型車職業駕駛執照。
      六、大貨車職業駕駛執照。七、大客車職業駕駛執照。八
      、聯結車職業駕駛執照。九、國際駕駛執照。一○、輕型
      機器腳踏車駕駛執照。十一、小型輕型機器腳踏車駕駛執
      照。十二、普通輕型機器腳踏車駕駛執照。十三、重型機
      器腳踏車駕駛執照。十四、普通重型機器腳踏車駕駛執照
      。十五、大型重型機器腳踏車駕駛執照。、「汽車駕駛人
      取得高一級車類之駕駛資格者，應換發駕駛執照，並准其
      駕駛較低級車類之車輛，其規定如左：一、已領有聯結車
      駕駛執照者，得駕駛大客車、大貨車、代用大客車、大客
      貨兩用車、曳引車、小型車、輕型機器腳踏車。自中華民
      國九十六年二月一日起以領有大貨車駕駛執照二年以上之
      經歷申請考驗取得聯結車駕駛執照者，不得駕駛大客車、
      代用大客車、大客貨兩用車。二、已領有大客車駕駛執照
      者，得駕駛大貨車、代用大客車、大客貨兩用車、曳引車
      、小型車、輕型機器腳踏車。三、已領有大貨車駕駛執照
      者，得駕駛小型車、輕型機器腳踏車。四、已領有小型車
      駕駛執照者，得駕駛輕型機器腳踏車。五、已領有大型重
      型機器腳踏車駕駛執照者，得駕駛普通重型機器腳踏車、
      輕型機器腳踏車。六、已領有普通重型機器腳踏車駕駛執
      照者，得駕駛輕型機器腳踏車。七、已領有重型機器腳踏
      車駕駛執照者，得駕駛普通重型機器腳踏車、輕型機器腳
      踏車。八、已領有聯結車、大客車、大貨車或小型車駕駛
      執照者，得駕駛小型車並附掛輕型拖車。原領有職業駕駛
      執照之駕駛人，取得高一級車類之普通駕駛執照資格滿三
      個月者，得換領同級車類之職業駕駛執照。」，道路交通
      安全規則第53條及第61條分別定有明文。可知縱領有聯結
      車、大客車、大貨車、小型車之駕駛執照，仍不得依上開
      規定，換發大型重型或普通重型機車之駕駛執照，而駕駛
      較低級之大型重型或普通重型機車。職是，受處分人縱領
      有普通大貨車駕駛執照，亦不得換發大型重型或普通重型
      機車之駕駛執照而駕駛大型重型或普通重型機車，而受處
      分人又未曾取得大型重型或普通重型機車之駕駛執照，卻
      騎乘重型機車，即屬道路交通管理處罰條例第21條第1項
      第1款「未領有駕駛執照駕駛小型車或機器腳踏車」之情
      形，縱使受處分人於普通大貨車駕駛執照吊扣期間而騎乘
      重型機車，亦核與同條項第5款之情形未符。
（五）從而，本件受處分人僅考有普通大貨車駕駛執照，未考領
      重型機車駕駛執照，則受處分人於普通大貨車駕駛執照吊
      扣期間駕駛重型機車，應認其係未領有重型機車駕駛執照
      而駕駛重型機車，始為適當。
（六）綜上所述，原處分機關依照道路交通管理處罰條例第21條
      第1項第5款之規定裁罰9,600元，惟於裁決書上漏未載明
      依同條第4項之規定，卻逕予執行吊銷駕駛人原吊扣之普
      通大貨車駕駛執照，及應審核受處分人應認其係未領有重
      型機車駕駛執照而駕駛重型機車之情為處分，實難認為適
      法。故本件異議為有理由，爰將原處分撤銷，另依道路交
      通管理處罰條例第21條第1項第1款規定及違反道路交通管
      理事件統一裁罰基準表之規定，逾越應到案期限（即97
      年6月21日前）60日以上繳納罰鍰或逕行裁決處罰者，由
      本院依職權逕予裁處罰鍰9,600元。
五、據上論斷，應依道路交通管理處罰條例第87條第2項，道路
    交通案件處理辦法第20條，裁定如主文。
中    華    民    國    98    年    3    月    31    日
            臺灣臺中地方法院交通法庭
                          法  官  黃賢婷
以上正本證明與原本無異。
如不服本裁定，應於送達後5日內向本院提出抗告狀。（應附繕
本）
                          書記官  江美琪
中    華    民    國    98    年    3    月    31    日


司法院資訊處製作；財團法人民間司法改革基金會備份。
